【裁判字號】    97,民聲,1
【裁判日期】    971114
【裁判案由】    聲明拒卻鑑定人
【裁判全文】
智慧財產法院民事裁定
                                       97年度民聲字第1號
聲  請  人  甲○○○○ ○○○.
即  被  告
法定代理人  乙○○○
聲  請  人  夏寶股份有限公司
即  被  告
法定代理人  丙○○
上二人共同
訴訟代理人  鍾文岳律師
            呂紹凡律師
            王孟如律師
相  對  人  英屬蓋曼群島商凹凸科技國際股份有限公司
即  原  告  （O2 Micro.
法定代理人  丁○○
訴訟代理人  陳世寬律師
            董浩雲律師
            范銘祥律師
上列聲請人聲請拒卻鑑定人事件，本院裁定如下：
    主  文
聲請駁回。
    理  由
一、按當事人得依聲請法官迴避之原因拒卻鑑定人。但不得以鑑
    定人於該訴訟事件曾為證人或鑑定人為拒卻之原因，民事訴
    訟法第331 條第1 項固定有明文，惟訊問依特別知識得知已
    往事實之人者，適用關於人證之規定，民事訴訟法第339 條
    亦定有明文。而所謂鑑定證人係指第三人於他人之訴訟，依
    特別知識陳述其所經歷之事實，鑑定證人兼具證人與鑑定人
    之資格，亦即其得以為證人而陳述所經歷之事實，同時亦得
    基於其所經歷之事實，而以之為鑑定人陳述意見，是以鑑定
    證人與一般鑑定人僅具有特別知識有別，由於鑑定證人係不
    可代替之證據方法，當事人對之自不得聲明拒卻，關於拒卻
    鑑定人之規定，於鑑定證人自無適用之餘地。
二、聲請意旨略以：相對人聲請之鑑定人戊○○博士，本身即為
    系爭專利之發明人，其對於系爭專利之相關技術之陳述，實
    難期待公正客觀，而本件訴訟係審酌專利有效性之爭議，發
    明人對於其發明之專利，顯有情感上、職務上、經濟上之利
    害關係，客觀上實可認為其於法庭上之陳述有偏頗之虞，因
    此不宜擔任本件訴訟之鑑定人至明。其次，戊○○博士目前
    任職於美國凹凸電子股份有限公司（O2 Micro, Inc.），而
    該公司即為原告在美國所設立之子公司，戊○○博士即與相
    對人有密切之交誼，足認其執行職務有偏頗之虞，聲請人等
    即得依民事訴訟法第331 條第1 項規定聲請拒卻相對人之鑑
    定人戊○○博士等語。相對人則以：戊○○博士係具證人身
    分之專家證人，而非鑑定人，證人之應否傳喚，法院本可衡
    情酌定，本件兩造各自提出之專家證人，均具有電機博士學
    歷，就系爭專利有效性之爭議，本其專業知識向法院說明，
    自屬正當且必要等語。
三、經查，聲請人於本件專利侵害訴訟中抗辯系爭專利有欠缺新
    穎性、進步性及無法據以實施等應撤銷原因，並聲請訊問鑑
    定人呂學士以資佐證（見97年民專訴字第1 號卷(二)第276 頁
    ），相對人乃聲請訊問第三人戊○○用以證明系爭專利並無
    上開應撤銷之原因（見民專訴卷(二)第494 頁），而戊○○確
    為系爭專利之發明人，且現任職於原告美國子公司之事實，
    則為相對人所自認（見本案卷第10頁），並有簡歷一份附卷
    可參（見民專訴卷(二)第496 頁），然就系爭專利技術之研發
    、創作及申請專利之過程，暨系爭專利之美國相對案（即美
    國專利第6,104, 14 6 號）修正專利申請範圍等事實，戊○
    ○就上開既往事實已親身參與之部分，自得依證人之身分陳
    述其所經歷之事實。此外，因技術之研發及專利化過程係自
    構想（idea）逐步經過先前技術分析、迴避設計、反覆測試
    ，並進行可專利性分析後，始開始撰寫專利說明書、界定申
    請專利範圍，並確認其揭露是否符合可實施性要件，上開過
    程均涉及相關技術領域之專門知識，則戊○○就上述系爭專
    利技術研發及專利化之過程，就其確有親身參與之部分，倘
    陳述專利說明書所揭示之特定名詞的定義、系爭專利與先前
    技術間手段及結果之異同及功效上之差異、專利說明書之揭
    露何以得使所屬技術領域中具有通常知識者能瞭解其內容、
    專利申請過程是否曾因迴避先前技術而修正放棄之權利範圍
    ，則為依特別知識陳述鑑定意見之鑑定人，是以戊○○應為
    鑑定證人，而為不可代替之證據方法，依首揭說明，自應適
    用關於人證之規定，而無拒卻鑑定人規定之適用，本件聲請
    人聲請拒卻戊○○擔任鑑定證人，為無理由，應予駁回。
三、依民事訴訟法第95條、第78條，裁定如主文。
中    華    民    國    97    年    11    月   14     日
                      智慧財產法院第一庭
                                  法  官  林欣蓉
以上正本係照原本作成
如不服本裁定應於送達後10日內向本院提出抗告狀，並繳納抗告
費新臺幣1,000元
中    華    民    國    97    年    11    月   14     日
                                  書記官  周其祥


司法院資訊處製作；財團法人民間司法改革基金會備份。
